最高法院刑事判決　　　　　　九十四年度台上字第三七五三號
　　上　訴　人　丁○○
　　　　　　　　　　　　在押.
　　選任辯護人　王炳輝律師
　　　　　　　　蔣志明律師
　　上　訴　人　乙○○
　　選任辯護人　沈志純律師
　　上　訴　人　丙○○
　　　　　　　　　　　　在押.
　　選任辯護人　張績寶律師
　　　　　　　　張繼準律師
　　　　　　　　常照倫律師
　　上　訴　人　甲○○
　　　　　　　　　　　　8號.
　　選任辯護人　陳裕文律師
　　　　　　　　侯勝昌律師
　　　　　　　　林慶雲律師
上列上訴人等因違反毒品危害防制條例案件，不服台灣高等法院
台南分院中華民國九十四年五月四日第二審判決（九十四年度上
重訴字第五八號，起訴案號：台灣雲林地方法院檢察署九十三年
度偵字第二六０號），提起上訴，本院判決如下：
    主  文
原判決撤銷，發回台灣高等法院台南分院。
    理  由
本件原判決撤銷第一審不當之科刑判決，改判依想像競合犯、牽
連犯從一重仍論處上訴人丁○○販賣第一級毒品（處死刑，褫奪
公權終身）罪刑，及各論處上訴人乙○○、甲○○共同販賣第一
級毒品（乙○○處無期徒刑，併科罰金新台幣五百萬元，褫奪公
權終身；另甲○○處有期徒刑十五年，併科罰金新台幣二百萬元
，褫奪公權七年）罪刑，另改判仍依想像競合犯從一重論處上訴
人丙○○共同運輸第一級毒品（處有期徒刑十二年，併科罰金新
台幣一百萬元，褫奪公權五年），固非無見。
惟查：(一)、科刑之判決書，須將認定之事實於事實欄詳為記載，
然後於理由內說明其所憑之依據及認定之理由，使事實與理由兩
相一致，方為適法。倘理由欄已加說明，而事實欄無此記載，則
理由失其依據，足以構成撤銷之原因，如事實欄之記載與理由內
之敘述不相符合，即屬判決理由矛盾，其判決為當然違背法令。
原判決事實欄記載：「乙○○因將於民國九十二年十二月十一日
與丁○○共赴寮國接洽『販賣』、走私、運輸第一級毒品海洛因
事宜」、「九十二年十二月十一日，丁○○隨身攜帶美金十萬元
，邀乙○○從台灣一起搭機前往泰國轉赴寮國永珍市，與『山老
大』……接洽『買賣』、走私及運輸第一級毒品海洛因事宜，由
丁○○支付乙○○前往寮國的機票、食宿等費用」等情（見原判
決第四頁第十一列至第十三列、同頁第二十列至第二十四列），
如果無訛，似已認定乙○○與丁○○於九十二年十二月十一日共
赴寮國時即有共謀販賣海洛因之意圖。然其理由欄卻說明乙○○
僅就其與甲○○向「山老大」購買二塊海洛因磚部分有販賣第一
級毒品之共同正犯關係，另就丁○○向「山老大」購入海洛因磚
十五塊部分，則未敘明乙○○與丁○○亦有共同正犯關係（見原
判決第五十四頁第七列至第十列、同頁第十八列至第二十列、第
五十五頁第十一列至第十三列），事實欄之記載與理由內之敘述
已不相符合；又原判決事實欄認定：「翌日（指九十二年十二月
二十九日）深夜，丁○○與乙○○、丙○○及一位泰國人『阿東
』……在胡志明市一家五星級飯店丁○○所預訂的房間內，等待
毒品的消息。嗣丁○○接到毒品已經運來要其前往接運的電話後
，便偕同『阿東』……開車前往不明地點接運毒品海洛因磚共一
百塊，而販入毒品海洛因磚十五塊得逞。不久丁○○與『阿東』
把海洛因磚一百塊運回上述飯店的房間內」等情（見原判決第六
頁第十五列至第二十二列），但其理由欄卻謂：「九十二年十二
月二十八日，丁○○向越南胡志明市OMNI SAI GON HOTEL一家日
籍人士開設的五星級飯店訂房，做為包裝毒品的場所。翌日凌晨
丁○○與『阿東』共同將毒品海洛因磚一百塊運抵該飯店房間內
」云云（見原判決第四十六頁第一列至第四列），事實與理由就
本件一百塊海洛因磚運抵丁○○在OMNI SAI GON HOTEL所預訂房
間之時間，究係九十二年十二月二十九日之凌晨抑或深夜，其載
述亦兩相歧異，均有判決理由矛盾之違法。另原判決理由欄敘明
門號0000000000號、0000000000號手機二
支（均含ＳＩＭ卡）係丁○○所有，供其與乙○○、丙○○聯繫
；門號0000000000號、0000000000號、0
000000000號電話卡共三張及序號000000000
000號ＳＩＭ卡一張，係乙○○所有；ＮＯＫＩＡ廠牌，門號
0000000000號、0000000000號手機二支（
均含ＳＩＭ卡），均係甲○○所有；門號0000000000
號、0000000000號、0000000000號、00
00000000號手機共四支（均含ＳＩＭ卡）及序號000
000000000號ＳＩＭ卡一張，係丙○○所有，且均為供
本件販賣、走私、運輸毒品所用之物，而均依毒品危害防制條例
第十九條第一項規定宣告沒收（見原判決第六十頁第二十二列至
第六十一頁第四列），但其事實欄卻未記載上開門號之手機（均
含ＳＩＭ卡）、電話卡或ＳＩＭ卡係分屬丁○○、乙○○、甲○
○、丙○○（下稱上訴人等）所有，且均供本件販賣、走私、運
輸毒品所用之物（見原判決第二頁倒數第一列至第九頁第十列）
；再原判決理由欄說明上訴人等與「山老大」、「阿東」間，就
本件走私、運輸一百塊海洛因磚之犯行，有犯意聯絡及行為分擔
，均為共同正犯（見原判決第五十五頁第九列至第十一列），但
其事實欄卻未詳載「山老大」、「阿東」究竟各於何時地就本件
走私、運輸海洛因犯行，與上訴人等萌生犯意之聯絡，其理由之
敘述均失其依據，於法亦有未合。(二)、按製造、運輸、販賣第一
級毒品者，處死刑或無期徒刑；處無期徒刑者，得併科新台幣一
千萬元以下罰金，毒品危害防制條例第四條第一項定有明文，即
運輸、販賣第一級毒品兩罪之法定刑皆相同，均為死刑或無期徒
刑。原判決理由既說明丁○○及乙○○、甲○○分別意圖營利而
向「山老大」購買海洛因磚「十五塊」、「二塊」，已達於販賣
既遂，係犯毒品危害防制條例第四條第一項之販賣第一級毒品罪
，而其等自越南運輸海洛因磚「一百塊」入境，亦已達於既遂，
則係犯同條項之運輸第一級毒品等罪，如果無誤，依其情節似以
運輸海洛因磚一百塊（內並包括丁○○及乙○○、甲○○所販入
之海洛因磚十五塊、二塊）較販賣海洛因磚十五塊、二塊為重，
但原判決以丁○○、乙○○、甲○○所犯運輸第一級毒品罪與販
賣第一級毒品罪間，有方法結果之牽連關係，卻從販賣第一級毒
品罪處斷，復未說明何以該罪之情節較重之理由（見原判決第五
十四頁第七列至第二十七列）；又原判決說明由我國進入越南之
簽證係另以浮貼之方式，如入境越南時，簽證係蓋於浮貼之簽證
上，出境時則收回浮貼之簽證，因此丁○○若有入境越南，但其
護照並無留下入境越南之簽證紀錄，只能看到有柬埔寨之簽證，
顯見丁○○在九十二年九月二十九日至同年十月四日係從台灣出
境，並有到過越南邊境之柬埔寨等情（見原判決第四十四頁最後
一列至第四十五頁第五列），但對由我國進入越南之簽證係另以
浮貼之方式，於入境越南時，係蓋章於浮貼之簽證上，出境時，
則收回該浮貼之簽證乙節，則未敘明其所憑之依據，均嫌理由不
備。(三)、原判決事實欄認定：「九十二年十二月十一日，丁○○
與乙○○經泰國轉往寮國永珍市，與『山老大』接洽，雙方敲定
丁○○受託走私、運輸海洛因磚八十五塊回台交給貨主；丁○○
則以美金十萬元，向『山老大』購買海洛因磚十五塊，一併走私
運回台灣；乙○○則代甲○○，用以物易物方式，向『山老大』
購得海洛因磚二塊（八十五塊中之二塊），並由其負責毒品從越
南運回台灣的聯絡事宜」等情，係援引乙○○於第一審證稱：九
十二年十二月十一日，丁○○邀伊前往寮國，並支付伊去寮國的
食宿、機票等費用。「山老大」來接機，安排伊等住在永珍市一
家旅館，雙方談買賣、走私及運輸毒品的事。「山老大」委託丁
○○運輸毒品海洛因磚八十五塊，並交付一份毒品的貨主名單；
丁○○當場交給「山老大」美金十萬元，購買十五塊海洛因磚，
共一百塊海洛因磚合併走私運輸來台。伊則趁機向「山老大」表
明海產部分是美金一萬二千元，甲○○要二塊海洛因，沒有時間
送錢過來，是否甲○○的美金一萬二千元去買海產，你支付他二
塊海洛因。「山老大」同意後，伊當場打電話知會甲○○。由於
伊負責越南這一段走私工作，且丁○○隔日要回台灣，所以「山
老大」從十萬元美金中抽出美金一萬三千元直接交給伊，做為走
私、運輸毒品的雜支費用，這筆錢就叫公款。這筆公款，之後伊
交給丙○○美金四千元，拿回台灣轉交甲○○作為運輸費、冷凍
費。同年十二月三十一日伊又把其中的四千元美金退還給丁○○
及於原審證陳：如果運輸海洛因成功的話，有新台幣五百萬元工
資，伊在火鍋店答應給甲○○一塊海洛因磚新台幣二萬元之代價
，一百塊海洛因磚是新台幣二百萬元，伊是一塊海洛因磚得新台
幣一萬五千元之工資，即一百塊海洛因磚共新台幣一百五十萬元
，其餘新台幣一百五十萬元係給丁○○的各等語，據為判決基礎
之部分證據（見原判決第四頁第二十列至第五頁第十七列、第二
十頁第十五列至第二十一頁第九列、第二十三頁第一列至第十列
）。然乙○○上開所述苟為真實，丁○○係以美金十萬元向「山
老大」購得海洛因磚十五塊，每塊平均價格約為美金六千六百六
十六元，另乙○○代甲○○以價值約美金一萬二千元之海產向「
山老大」互易二塊海洛因磚，每塊海洛因磚平均價格則僅美金六
千元，且丁○○係當面與「山老大」洽購，所購買海洛因之數量
較多，又係當場付現，其購得每塊海洛因磚之平均價格，竟反較
委託他人代購，復以海產抵付，而購買數量又較少之甲○○為貴
？另「山老大」係從販賣海洛因磚十五塊予丁○○所收價款十萬
元美金中，抽出美金一萬三千元交給乙○○，做為走私、運輸毒
品雜支之公款費用，但乙○○何以又把其中美金四千元退還給丁
○○？再本件上訴人等所共同走私、運輸之一百塊海洛因磚中，
有十五塊及二塊係分屬丁○○及甲○○所購得，為何該十七塊海
洛因磚仍須給付走私、運輸之工資予丁○○、甲○○？況甲○○
向「山老大」購買海洛因磚二塊既得以其所購海產抵付價款，為
何丁○○卻不得以其可獲得之上開工資折抵部分購毒價款？乙○
○前開證詞能否謂與論理、經驗法則無違？即頗值研酌；又原判
決事實認定丁○○約於九十二年十二月二十日之前二天，即請甲
○○之不知情工人「阿豐」，在越南胡志明市找到作為本件章魚
貨夾藏毒品的冷凍廠房，丁○○與乙○○並已先行前往察看該廠
房，且與廠房房東簽署一份租賃草約，乙○○並當場交給丁○○
越南幣一千五百萬元，以支付房東租金，嗣於同年月二十日，丙
○○奉丁○○指示而赴胡志明市，簽約租下前開廠房等情（見原
判決第五頁第二十列至第二十九列）。如若無誤，上訴人等既已
租下夾藏毒品章魚貨之冷凍廠房，則其等是否有如原判決依據乙
○○、丙○○之供述所認定之事實，復於同年月二十八日另向胡
志明市一家OMNI SAI GON HOTEL預訂房間，而以該公眾得出入之
場所作為包裝本件海洛因磚之用，致徒增暴露犯行之危險之必要
（見原判決第六頁第十二列至第十五列、第二十九頁第二十六列
至第三十頁第四列、第三十頁第二十六列至第三十一頁第一列）
？亦值懷疑。實情為何？為明真相，且此與乙○○、丙○○上開
所證是否真實攸關，與上訴人等之利益難謂無重大關係，自應詳
予查明，原審未予根究明白，並於理由內為必要之說明，遽行判
決，亦嫌速斷，而難昭折服。(四)、毒品危害防制條例第十九條第
一項關於沒收之規定，係採義務沒收主義。故凡犯同條例第四條
至第九條、第十二條、第十三條或第十四條第一項、第二項之罪
者，其供犯罪所用之物或因犯罪所得之財物，均應諭知沒收，法
院無裁量之餘地。而毒品之外包裝有防止毒品裸露、逸出及潮濕
之功用，並便於攜帶及運輸，其係供販賣、運輸毒品所用之物，
至為顯然。原判決事實已認定：丁○○、丙○○、乙○○、「阿
東」等人，以先前乙○○購買，由丁○○帶來的夾鏈袋包裝海洛
因磚。丁○○及「阿東」負責把海洛因磚放入三層夾鏈袋；丙○
○負責用膠帶封口；乙○○負責把已封口的三塊海洛因磚，用膠
帶綁在一起，以防止夾藏在章魚貨中之毒品受潮。直至九十二年
十二月三十日早上六時許完成，把海洛因裝入候國柱、丙○○所
購買之二個大皮箱內，由乙○○叫計程車與丙○○共同把毒品運
送到所承租之廠房等情（見原判決第六頁第二十三列至第七頁第
一列），另其理由欄亦引據丙○○於第一審所陳：後來丁○○把
載運毒品的車子，直接開到飯店，海洛因一塊一塊，有塑膠袋外
包裝。伊、丁○○、乙○○及一位不認識的泰國人好像叫「阿東
」，四個人一起包裝毒品。丁○○及「阿東」負責把毒品放入夾
鏈袋等語，資為判決之證據（見原判決第三十頁第二十九列至第
三十一頁第二列），上揭事實及理由所述如俱無誤，前開塑膠袋
、夾鏈袋、膠帶應均屬本件海洛因磚之外包裝，與前述皮箱似皆
係供上訴人等販賣或運輸毒品所用之物，然原判決對前開夾鏈袋
、膠帶、皮箱，竟漏未依上開規定宣告沒收，並有判決不適用法
則之違誤。上訴人等上訴意旨指摘原判決違法，非無理由，認應
發回更審，期臻翔適。原判決說明不另為諭知無罪部分，基於審
判不可分原則，併予發回。
據上論結，應依刑事訴訟法第三百九十七條、第四百零一條，判
決如主文。
中　　華　　民　　國　九十四　年　　七　　月　 十四　 日
                      最高法院刑事第十二庭
                          審判長法官  謝　俊　雄
                                法官  陳　世　雄
                                法官  蘇　振　堂
                                法官  吳　信　銘
                                法官  林　永　茂
      本件正本證明與原本無異
                                      書  記  官
中　　華　　民　　國　九十四　年　　七　　月   二十　日
                                                      v
